【裁判字號】    97,婚,29
【裁判日期】    970922
【裁判案由】    請求離婚
【裁判全文】
臺灣苗栗地方法院民事判決                97年度婚字第29號
原      告  甲○○
被      告  乙○○
                        號
上列當事人間請求離婚事件，本院於民國97年9 月8 日言詞辯論
終結，判決如下：
    主  文
准原告與被告離婚。
訴訟費用由被告負擔。
    事實及理由
一、被告經合法通知，未於最後言詞辯論期日到場，核無民事訴
    訟法第386 條各款所列情形，爰依原告之聲請，由其一造辯
    論而為判決。
二、原告起訴主張：兩造於民國89年12月13日（起訴書誤載為「
    89年12月15日）結婚，婚姻關係現尚存續中，原告係靠家庭
    代工維生，並無固定薪水，而被告則為上祐實業股份有限公
    司（以下稱上祐公司）作業員，有穩定收入，然結婚後至今
    之7 年間，被告並不願分擔家計，每月僅給予原告新台幣（
    下同）3,000 元，近來原告收入減少，要求被告多加分擔，
    被告卻僅以「沒錢」作為回應，甚至後來竟分文未付，被告
    對於家庭並未盡到應有的責任，亦不願與原告溝通，致使原
    告在被告此番之精神虐待下，痛苦不堪，兩造遂於96年11月
    分居至今，如今兩造已無感情基礎，婚姻出現破綻而無維持
    之必要；被告確有支付管理費（每2 月2,098 元）、每天開
    車上開時順便搭載原告至其上祐公司附近原告娘家（原告在
    拿上祐公司原料至娘家做代工）及買米、開車載原告母親看
    病等。為此爰依民法第1052條第1 項第3 款「夫妻之一方對
    他方為不堪同居之虐待」及第2 項「難以維持婚姻之重大事
    由」之規定訴請裁判離婚。並聲明：如主文第1 項所示。
三、被告未於最後言詞辯論期日到場，惟據其提出書狀及97年3
    月20日言詞辯論期日之陳述如下：伊與原告係自96年11月13
    日開始分居，但伊有負擔買米買菜之生活費、社區管理費、
    每日開車上班來回之油錢及水、電、瓦斯等生活上之開銷，
    另7 年來原告母親生病都是由伊開車載至醫院看病，兩造住
    苗栗市4 年來原告三天兩頭在外賭博到天亮，將母親丟棄在
    家中均由被告照顧；兩造結婚時原告向被告收了20萬元，另
    94年6 月22日被告開車載原告及其母親在苗栗市發生連環車
    禍，共支出修車及賠償費用5 萬元，均係原告支付；同意跟
    原告離婚，但原告應返還上開20萬元及7 年來照顧、扶養原
    告母親之費用84萬元（每月1 萬元）等語。
四、本院查：
  (一)按有前項以外之重大事由，難以維持婚姻者，夫妻一方得請
    求離婚，但其事由應由夫妻一方負責者，僅他方得請求離婚
    ，民法第1052條第2 項定有明文。上開所謂「有前項以外之
    重大事由，難以維持婚姻者」，乃抽象的、概括的離婚事由
    ，係民法親屬編於74年修正時，為因應實際需要，參酌各國
    立法例，導入破綻主義思想所增設，其目的在使夫妻請求裁
    判離婚之事由較富彈性。關於「難以維持婚姻之重大事由」
    ，係以婚姻是否已生破綻而無回復之希望為其判斷之標準。
    而婚姻是否已生破綻無回復之希望，則應依客觀之標準，即
    難以維持婚姻之事實，是否已達於倘處於同一境況，任何人
    均將喪失維持婚姻意欲之程度而定。又同項但書規定：「但
    其事由應由夫妻一方負責者，僅他方得請求離婚」，其所採
    者為消極破綻主義精神，而非積極破綻主義。因此，若夫妻
    雙方均為有責時，則應衡量比較雙方之有責程度，而許責任
    較輕之一方向應負主要責任之他方請求離婚，如雙方之有責
    程度相同，則雙方均得請求離婚，以符公平，且符合民法第
    1052條第2 項規定之立法目的（最高法院94年台上字第2059
    號判決、95年台上字第1450號判決、95年第5 次民事庭會議
    決議參照）。
  (二)本件原告主張兩造於89年12月13日結婚，婚姻關存續中，惟
    其等自96年11月13日起因家庭費用分擔之事宜無法達成共識
    ，致吵架而分居迄今，原告現居住於其娘家、被告居住於其
    父親家中等情，業據原告提出戶籍謄本可證（見卷第7 頁）
    ，並經兩造陳述在卷，自堪信為真實。
  (三)原告又主張「兩造結婚以來被告除支付原住處之管理費、買
    米及負擔被告汽車之油錢（兩造上班及搭載原告母親看病）
    等費用外，每月支付伊3,000 元之生活費等情，亦為兩造所
    不爭執，並據證人，即原告與前夫所生之子丙○○證稱：伊
    曾和原告及被告同住，原告係96年10月或11月與被告分居，
    搬回頭份鎮居住，之前原告與被告同住在苗栗市○○○街43
    0 號5 樓時，相處並不好，會為了錢的事情吵架，有看過原
    告向被告要生活費，但被告不給，原告與被告就會因此而吵
    架，被告並未分擔原告的生活費，伊的生活費都是原告給的
    ，伊與被告之間並無任何的交集，很少說話，原告目前在家
    作手工等語（見本院卷第74至76頁）。是原告上開主張，亦
    堪信為真實。
  (四)另原告主張兩造分居前居住之住處，即座落苗栗縣苗栗市○
    ○○街430 號5 樓建物（及其基地）為原告婚前貸款所購，
    原告於96年10月已積欠銀行貸款本息15個月未能清償（其本
    金為166 萬餘元，每月應攤還本息7,882 元），亦有原告提
    出之台灣土地銀行苗栗分行96年10月1 日緊急重要通知及上
    開建物、土地登記第一類謄本各1 份可稽（本院卷第10、59
    至62頁），並為被告所不爭執，自堪信原告上開主張屬實。
    再原告主張其在上祐公司係從事代工工作，每月工資不固定
    ，且收入較少，而被告係上祐公司僱用之作業員，薪資較高
    且穩定等情，亦為被告所不爭執，並有本院依職權調取之兩
    造所得調件明細表各1 份可稽（本院卷第37至43頁）。依上
    開資料顯示，原告於94、95年之收入分別為：143,947 元、
    113,922 元，月平均收入為10,745元（元以下四捨五入）；
    而被告同一期間收入分別為：287,920 元、273,659 元，月
    平均收入為23,399元。依上所示，原告每月收入支付貸款本
    息後，剩餘不到3,000 元（計算式：10,745元－7,882 元＝
    2,863 元），加上被告每月所給之3,000 元，合計可供支配
    之金額不到6,000 元。而原告除須負擔上開被告支付管理費
    等費用以外之家庭開銷外，其於尚須負擔其子丙○○（於96
    年6 月高中畢業後，方開始工作）及其母之生活、醫療費用
    ，以上開不到6,000 元之收入，自不足以支付。在此情形下
    ，原告要求收入高出其一倍多之被告多負擔一些家庭開支，
    要屬合乎情理。被告之收入既高出原告一倍多，且又係與原
    告共同居住於原告所有之房屋，自應協商如何共同處理此一
    問題，而非斤斤計較其已支付何項費用。徵之婚姻係以夫妻
    共同生活、建立夫妻情愛本質為目的，且夫妻雙方應以誠摯
    互信為基礎，在經濟上及精神上相互扶持，共同建立和諧美
    滿之家庭。倘雙方無法在經濟上及精神上相互扶持，彷如兩
    個各自獨立生活之個體，彼此誠摰互信之感情基礎，已經不
    復存在，依一般人之生活經驗，顯然難期修復，共同生活之
    婚姻目的已經不能達成，可認婚姻關係因此產生重大破綻。
    本件兩造之前同住時未能在經濟上及精神上相互扶持，原告
    為了生活費問題在精神上痛苦不堪，不願與被告再繼續維持
    婚姻關係，而被告除在金錢上與原告斤斤計較，且與本院審
    理時亦表明「要跟原告離婚」（其2 人之所以未能協議離婚
    ，應係雙方就被告要求返還聘金20萬元及7 年來照顧原告母
    親費用84萬元之問題無法達成共識），而兩造迄今已分居10
    月餘，情感破裂至此，僅存夫妻之名，是依社會上一般觀念
    為體察，兩造目前分居兩地，各行其是，欠缺實質婚姻生活
    ，復無維持婚姻之計畫與意圖，任何人處於同一情況下，均
    將喪失維持婚姻之意欲，而之所以難以維持婚姻，堪認係由
    於兩造對於分擔家計並維護婚姻之幸福、和諧並無法達成共
    識所造成，夫妻雙方均須負責，有責程度亦大致相同。被告
    對此一結果既難脫免其過失責任，則依上開最高法院判決及
    決議意旨，原告以兩造婚姻有「難以維持婚姻之重大事由」
    訴請裁判離婚，即非無據，應予准許。又原告依民法第1052
    條第2 項規定訴請離婚，既經准許，則其訴訟目的已達，本
    院自毋庸再審酌本件有無同條第1 項第3 款規定之離婚事由
    ，併此敘明。
五、據上論結，本件原告之訴為有理由，依民事訴訟法第385 條
    第1 項前段、第78條，判決如主文。
中    華    民    國    97    年    9     月    22    日
                  家事庭法  官  潘 進 順
以上正本係照原本作成。
如不服本判決，應於送達後20日內向本院提出上訴狀（須附繕本
）。
                        書記官  陳 俊 偉
中    華    民    國    97    年    9     月    22    日


司法院資訊處製作；財團法人民間司法改革基金會備份。
